【裁判字號】    99,消債抗,36
【裁判日期】    991221
【裁判案由】    免責
【裁判全文】
臺灣桃園地方法院民事裁定            99年度消債抗字第36號
抗  告  人
即  債務人  朱宏煜
上列抗告人因消費者債務清理條例免責事件，對於民國99年8 月
31日本院99年度消債聲字第52號裁定提起抗告，本院裁定如下：
    主  文
抗告駁回。
抗告程序費用由抗告人負擔。
    理  由
一、按法院為終止或終結清算程序之裁定確定後，除別有規定外
    ，應以裁定免除債務人之債務，消費者債務清理條例第132
    條定有明文。惟按債務人有下列各款情形之一者，法院應為
    不免責之裁定；但債務人證明經普通債權人全體同意者，不
    在此限：四因浪費、賭博或其他投機行為，致財產顯然減少
    或負擔過重之債務，而生開始清算之原因，同條例第134 條
    第4 款亦有明文規定。又按消費者債務清理制度並非在使債
    務人恣意消費所造成之債務而轉嫁予債權人負擔，故債務人
    免責制度，應在鼓勵勤勞誠實之債務人，而非縱容債務人奢
    侈浪費，倘債務人於聲請清算前之相當期間內，利用信用金
    融之機會，恣意為非屬通常生活所需之鉅額消費或作奢侈性
    、浪費性之消費而不在意日後履行返還之能力，自不容其利
    用消費者債務清理條例中之免責制度，致濫用清算程序以規
    避其應負擔之償還責任，如此始符消費者債務清理條例之立
    法本旨。
二、本件抗告意旨略以：抗告人於民國93、94年間係因對信用卡
    及現金卡之使用無知，始會積欠本件債務，並為銀行拒絕往
    來，今抗告人已付出慘痛代價，且目前病痛纏身，希能有重
    生機會，爰依法提起抗告，並聲明：原裁定廢棄；抗告人應
    予免責等語。
三、經查：
  (一)本件抗告人聲請消費者債務清理事件，前經本院裁定開始清
    算程序，並同時終止清算程序確定在案，有本院99年度消債
    清字第99號裁定在卷可稽，並經本院依職權調取上開清算卷
    宗確認無訛。
  (二)次查，依抗告人前於本院審理中自承其每月收入約新臺幣（
    下同）27,000元（參見98年度執消債更字第98號卷第258 頁
    更生方案收入切結書），顯見抗告人知悉其本身收入不高，
    對大量消費或連續性借款並無清償能力，本應量入為出，節
    約消費；然抗告人竟曾以信用卡預借現金40萬元，其中27萬
    元用於購買股票，復於債務負擔沉重之際，尚至少花費87萬
    元購買股票等情，業據抗告人於本院審理中具狀自承無訛（
    參見97年度消債更字第859 號卷第170 、172 頁），顯見抗
    告人於清償能力不足之情形下，不惟未撙節開銷，避免不必
    要之花費，反係以預借現金之方式投資高風險股票市場，任
    令其債務增加至難以負擔而終致不能清償，堪認係因其投機
    行為所生，業已符合消費者債務清理條例第134 條第4 款所
    稱「浪費、賭博或其他投機行為，致財產顯然減少或負擔過
    重之債務」之不免責事由。
  (三)再者，依各金融機構所提出抗告人之歷史消費明細觀之：
    1.債權人華南商業銀行部分：抗告人自94年4 月13日起至21
      日止短短9 天內，即借款合計100,500 元（參見97年度消
      債更字第859 號卷第317 頁）。
    2.債權人國泰世華銀行部分：抗告人自93年7 月21日起陸續
      向該行申請代償其他銀行欠款總計達314,000 元，並於94
      年11月9 日在金世界珠寶銀樓刷卡消費13,000元（參見同
      上卷第350 頁）。
    3.債權人日盛國際商業銀行部分：抗告人於93年1 月14日預
      借現金7 萬元、於同年月27日在景淵觀光旅館消費1,980
      元、於同年5 月3 日預借現金5 萬元、於同年6 月25日預
      借現金18,000元、於同年9 月23日預借現金22,000元、於
      94年1 月14日預借現金9 萬元、於94年3 月27日在太平洋
      崇光百貨公司消費7,000 元（參見同上卷第373 、377 、
      378 、381 、385 、387 頁）。
    4.債權人安泰商業銀行部分：抗告人向其申請代償其他銀行
      欠款總計924,000 元（參見同上卷第401 頁）。
    5.是綜上各情以觀，足見本件抗告人於其經濟狀況不佳無法
      負擔還款之際，猶持續向多家債權銀行申請代償、小額信
      用貸款、預借現金及高額消費，均非日常基本生活必要之
      支出，堪認抗告人過度消費行為亦係本件開始清算之原因
      ，自亦與前揭消費者債務清理條例第134 條第4 款所規定
      之不免責事由相當，復抗告人亦無法提出業經普通債權人
      全體同意免責之證明，是抗告人依法自不得免責。
  (四)至抗告人提起本件抗告雖稱：伊係因對信用卡及現金卡之使
    用無知，始會積欠本件債務，今已付出慘痛代價，且目前病
    痛纏身，希能重生等語，並提出診斷證明書、預約掛號單及
    門診醫療費用收據為憑。惟抗告人明知其收入及償債能力有
    限，竟頻以預借現金、小額貸款之方式投資股票或周轉生活
    所需，以致債務呈倍數增加而終致無力負擔，業如前述；雖
    斯時塑膠信用貨幣之發行確有浮濫之嫌，然抗告人無視高額
    之循環利率導致以債養債、無力清償，對此，抗告人仍有其
    應負之責任。基此，抗告人前開所述目前經濟及身體狀況固
    堪值同情，然抗告人既有前揭「浪費、賭博或其他投機行為
    ，致財產顯然減少或負擔過重之債務」之不免責事由，本院
    自無從為有利抗告人之認定。
四、綜上所述，本件抗告人未衡量己身償債能力不足，竟仍持續
    大量使用信用卡消費或借款，未能撙節開銷，據實控制支出
    ，避免不必要之花費以降低負債，反係任令債務增加至無法
    清償，堪認其確係因浪費之行為而導致負擔過重之債務，顯
    有消費者債務清理條例第134 條第4 款之情事甚明，復未經
    普通債權人全體同意免責，是原審審酌上情，依前揭法律規
    定裁定本件抗告人不得免責，於法並無違誤。抗告意旨仍執
    陳詞，指摘原裁定不當，求予廢棄，為無理由，應予駁回。
五、爰裁定如主文。
中    華    民    國    99    年    12    月    21    日
            民事第一庭  審判長法  官  郭琇玲
                              法  官  林哲賢
                              法  官  陳振嘉
正本係照原本作成。
本裁定不得再抗告。
中    華    民    國    99    年    12    月    21    日
                              書記官  谷貞豫

司法院資訊處製作；財團法人民間司法改革基金會備份。
